ACORDAO-COMPLETO-2445351

ACÓRDÃO 1656/2021 ATA 2/2021 - SEGUNDA CÂMARA

VISTOS, relatados e discutidos estes autos de concessão de pensões militares submetidas à apreciação deste Tribunal pelo Comando da Marinha.
ACORDAM os Ministros do Tribunal de Contas da União, reunidos em Sessão da Segunda Câmara, diante das razões expostas pelo Relator, nos termos dos arts. 71, inciso III, da Constituição Federal, 1º, inciso V, e 39, inciso II, da Lei 8.443/1992, e 260 a 262 do Regimento Interno do Tribunal de Contas da União, em:
9.1 julgar legais as pensões concedidas a Andrea Machado Dantas, Cleonice Soares de Arruda Dantas, Maria Angelica de Souza, Lindinalva Alvarenga da Silva, Maria Abadia Peixoto Escovedo, Orlandina Alfiery da Silva, Saloa Maia Peres, Thainara Maia Peres, Elza Maria Silva Segundo e Kellenia Nadja Segundo de Medeiros, autorizando seu registro;
9.2 julgar ilegais as pensões concedidas a Itaci do Rego Barros, Elaine Silvestre da Costa Pereira e Simone Silvestre Costa de Medeiros, negando-lhes o registro;
9.3 dispensar, quanto aos atos referidos no subitem 9.2, o ressarcimento das quantias indevidamente recebidas de boa-fé, consoante o Enunciado nº 106 da Súmula de Jurisprudência do TCU;
9.4 determinar ao Comando da Marinha que:
9.4.1 faça cessar, no prazo quinze dias contados da ciência, os pagamentos decorrentes dos atos ora impugnado, sob pena de responsabilidade solidária da autoridade administrativa omissa, nos termos do art. 262 do Regimento Interno do TCU;
9.4.2 emita novos atos de pensão, livres da irregularidade apontada, disponibilizando-os a este Tribunal, por meio do Sistema e-Pessoal, nos termos e prazos fixados na IN TCU 78/2018; 
9.4.3 no prazo de trinta dias, contados da ciência, disponibilize a este Tribunal, por meio do Sistema e-Pessoal, comprovante das datas em que as interessadas tomaram conhecimento deste acórdão, conforme art. 21, inciso I, da IN TCU 78/2018;
9.5 determinar à Sefip que:
9.5.1 destaque o ato cujas beneficiárias são Suzana Pereira Barreto, Maria Sylvana de Andrade Pereira, Fatima Sueli Andrade Pereira Scorcia, e realize diligência ao Comando da Marinha para esclarecer se a pensionista Maria Sylvana de Andrade Pereira percebe remuneração relativa a dois cargos públicos, conforme informação encaminhada a este Tribunal pela unidade jurisdicionada;
9.5.2 monitore o cumprimento das determinações ora expedidas, representando ao Tribunal em caso de irregularidades;
                   9.6 dar ciência deste acórdão ao órgão responsável pela concessão, informando que o teor integral da deliberação poderá ser obtido no endereço eletrônico www.tcu.gov.br/acordaos.

Pensões Militares em que se discute a legalidade de cálculos de proventos relativos a um ou dois postos acima do ocupado na ativa pelo instituidor.

Segunda Câmara

Comando da Marinha

3. Interessados: Elaine Silvestre da Costa Pereira (XXX.191.437-XX), Simone Silvestre Costa de Medeiros (XXX.204.397-XX), Suzana Pereira Barreto (XXX.200.507-XX), Maria Sylvana de Andrade Pereira (XXX.451.207-XX), Fatima Sueli Andrade Pereira Scorcia (XXX.527.167-XX), Andrea Machado Dantas (XXX.509.304-XX), Cleonice Soares de Arruda Dantas (XXX.621.944-XX), Maria Angelica de Souza (XXX.162.447-XX), Lindinalva Alvarenga da Silva (XXX.204.524-XX), Maria Abadia Peixoto Escovedo (XXX.778.401-XX), Itaci do Rego Barros (XXX.580.217-XX), Orlandina Alfiery da Silva (XXX.059.337-XX), Saloa Maia Peres (XXX.650.537-XX), Thainara Maia Peres (XXX.105.157-XX), Elza Maria Silva Segundo (XXX.957.104-XX) e Kellenia Nadja Segundo de Medeiros (XXX.097.004-XX).

13.1. Ministros presentes: Augusto Nardes (na Presidência), Aroldo Cedraz e Raimundo Carreiro (Relator).
13.2. Ministro-Substituto convocado: Marcos Bemquerer Costa.

ACORDAO-COMPLETO-2535447

Acórdão de Relação 2591/2022 - Segunda Câmara

Acórdão de Relação

ACORDAO-COMPLETO-2520034

Acórdão 18945/2021 - Segunda Câmara

RAIMUNDO CARREIRO

Apreciam-se atos de pensão militar remetidos a este Tribunal pelo Comando da Marinha. Reproduzo, a seguir o Parecer do Ministério Público (peça 16) :
"Trata-se de processo consolidado com 10 atos de pensões militares concedidas pelo Ministério da Defesa - Comando da Marinha.
Em pareceres uniformes a Secretaria de Fiscalização de Pessoal (Sefip) propôs a legalidade e registro dos atos (peças 13-14) .
Os atos de peças 2, 3 e 8 tratam, respectivamente, das pensões militares instituídas por Jose Pereira da Costa, Frederico Ozanan Bezerra Pereira e Eliezer do Rego Barros.
Ocorre que os Srs. Jose Pereira da Costa e Eliezer do Rego Barros passaram para a reserva remunerada, tendo em vista contarem com mais de 30 anos de tempo de serviço, e começaram a receber os proventos calculados com base no soldo do posto acima ao que ostentavam na ativa, com base na redação original do art. 50, inciso II, da Lei 6.880/1980.
Posteriormente, eles foram reformados, em decorrência de invalidez permanente, e passaram a receber proventos calculados com base nos soldos de dois ou três postos acima daqueles que ostentavam na atividade.
Esta Corte de Contas firmou entendimento, por intermédio do Acórdão 2225/2019-TCU-Plenário da relatoria do Ministro Benjamin Zymler e proferido na sessão de 18/9/2019, no sentido de que não há embasamento legal para o cálculo dos proventos de reforma tendo por referência dois ou mais postos acima daquele ostentado pelo militar na atividade. A Lei 6.880/1980 trata do tema em seus artigos 50, 108 e 110 (grifos acrescidos) :
'Art. 50. São direitos dos militares:
 (...) 
II - a percepção de remuneração correspondente ao grau hierárquico superior ou melhoria da mesma quando, ao ser transferido para a inatividade, contar mais de 30 (trinta) anos de serviço; (redação original) 
II - o provento calculado com base no soldo integral do posto ou graduação que possuía quando da transferência para a inatividade remunerada, se contar com mais de trinta anos de serviço; (Redação dada pela Medida Provisória nº 2.215-10, de 31.8.2001) 
III - a remuneração calculada com base no soldo integral do posto ou graduação quando, não contando 30 (trinta) anos de serviço, for transferido para a reserva remunerada, ex officio, por ter atingido a idade-limite de permanência em atividade no posto ou na graduação, ou ter sido abrangido pela quota compulsória; e (Redação original) 
III - o provento calculado com base no soldo integral do posto ou graduação quando, não contando trinta anos de serviço, for transferido para a reserva remunerada, ex officio, por ter atingido a idade-limite de permanência em atividade no posto ou na graduação, ou ter sido abrangido pela quota compulsória; e (Redação dada pela Medida Provisória nº 2.215-10, de 31.8.2001) 
 (...) 
Art. 108. A incapacidade definitiva pode sobrevir em conseqüência de:
I - ferimento recebido em campanha ou na manutenção da ordem pública;
II - enfermidade contraída em campanha ou na manutenção da ordem pública, ou enfermidade cuja causa eficiente decorra de uma dessas situações;
III - acidente em serviço;
IV - doença, moléstia ou enfermidade adquirida em tempo de paz, com relação de causa e efeito a condições inerentes ao serviço;
V - tuberculose ativa, alienação mental, neoplasia maligna, cegueira, lepra, paralisia irreversível e incapacitante, cardiopatia grave, mal de Parkinson, pênfigo, espondiloartrose anquilosante, nefropatia grave e outras moléstias que a lei indicar com base nas conclusões da medicina especializada; e (Redação original) 
V - tuberculose ativa, alienação mental, esclerose múltipla, neoplasia maligna, cegueira, lepra, paralisia irreversível e incapacitante, cardiopatia grave, mal de Parkinson, pênfigo, espondiloartrose anquilosante, nefropatia grave e outras moléstias que a lei indicar com base nas conclusões da medicina especializada; e (Redação dada pela Lei nº 12.670, de 2012) 
VI - acidente ou doença, moléstia ou enfermidade, sem relação de causa e efeito com o serviço.
§ 1º Os casos de que tratam os itens I, II, III e IV serão provados por atestado de origem, inquérito sanitário de origem ou ficha de evacuação, sendo os termos do acidente, baixa ao hospital, papeleta de tratamento nas enfermarias e hospitais, e os registros de baixa utilizados como meios subsidiários para esclarecer a situação.
§ 2º Os militares julgados incapazes por um dos motivos constantes do item V deste artigo somente poderão ser reformados após a homologação, por Junta Superior de Saúde, da inspeção de saúde que concluiu pela incapacidade definitiva, obedecida à regulamentação específica de cada Força Singular.
Art. 110. O militar da ativa julgado incapaz definitivamente por um dos motivos constantes dos itens I e II do artigo 108 será reformado com remuneração calculada com base no soldo correspondente ao grau hierárquico imediato ao que possuir na ativa. (Redação original) 
Art. 110. O militar da ativa ou da reserva remunerada, julgado incapaz definitivamente por um dos motivos constantes dos incisos I e II do art. 108, será reformado com a remuneração calculada com base no soldo correspondente ao grau hierárquico imediato ao que possuir ou que possuía na ativa, respectivamente. (Redação dada pela Lei nº 7.580, de 1986) 
§ 1º Aplica-se o disposto neste artigo aos casos previstos nos itens III, IV e V do artigo 108, quando, verificada a incapacidade definitiva, for o militar considerado inválido, isto é, impossibilitado total e permanentemente para qualquer trabalho.
§ 2º Considera-se, para efeito deste artigo, grau hierárquico imediato:
a) o de Primeiro-Tenente, para Guarda-Marinha, Aspirante-a-Oficial e Suboficial ou Subtenente;
b) o de Segundo-Tenente, para Primeiro-Sargento, Segundo-Sargento e Terceiro-Sargento; e
c) o de Terceiro-Sargento, para Cabo e demais praças constantes do Quadro a que se refere o artigo 16.
§ 3º Aos benefícios previstos neste artigo e seus parágrafos poderão ser acrescidos outros relativos à remuneração, estabelecidos em leis especiais, desde que o militar, ao ser reformado, já satisfaça às condições por elas exigidas.
§ 4º O direito do militar previsto no artigo 50, item II, independerá de qualquer dos benefícios referidos no caput e no § 1° deste artigo, ressalvado o disposto no parágrafo único do artigo 152. (Revogado pela Medida Provisória nº 2.215-10, de 31.8.2001) 
§ 5º Quando a praça fizer jus ao direito previsto no artigo 50, item II, e, conjuntamente, a um dos benefícios a que se refere o parágrafo anterior, aplicar-se-á somente o disposto no § 2º deste artigo. (Revogado pela Medida Provisória nº 2.215-10, de 31.8.2001) '
Da leitura dos dispositivos, observa-se que o benefício de 'proventos calculados sobre o posto hierárquico imediato', seja em consequência de transferência para a inatividade com mais de 30 anos de serviço, conforme dispõe o art. 50 da Lei 6.880/1980, seja pelo motivo de o militar ter sido considerado incapaz definitivamente, conforme art. 110 da mesma lei, somente pode ser calculado com base no soldo correspondente ao grau hierárquico imediato ao que possuir ou que possuía na ativa.
Neste sentido, pede-se vênia para transcrever trecho do elucidativo voto condutor do relator, Ministro Benjamin Zymler, nos autos do Acórdão 13439/2019-TCU-Primeira Câmara (grifos no original) :
'8.	Como se vê, o benefício previsto no art. 110 da Lei 6.880/1980, expressamente dirigido ao militar da ativa ou da reserva remunerada, não alcança o militar reformado. Ademais, quer da ativa, quer da reserva, o benefício se traduz no cálculo dos proventos com base no soldo do posto hierárquico imediato àquele que o favorecido apresentava na ativa - ou seja, não há espaço na norma para o cálculo dos proventos ter por referência dois postos acima daquele ostentado pelo militar na atividade.
9.	Sobre o primeiro ponto - os destinatários do adicional -, a jurisprudência do Superior Tribunal de Justiça (STJ) , intérprete último da lei federal, há muito se encontra pacificada, como ilustram os precedentes adiante reproduzidos:
'PROCESSUAL CIVIL. ADMINISTRATIVO. MILITAR REFORMADO POR ATINGIR A IDADE LIMITE NA RESERVA. INVALIDEZ SUPERVENIENTE À INATIVAÇÃO. REFORMA COM REMUNERAÇÃO CORRESPONDENTE AO GRAU HIERÁRQUICO IMEDIATO. IMPOSSIBILIDADE. SÚMULAS 7 E 83 DO STJ.
1. O art. 110 da Lei 6.880/1980 prevê o direito de o militar da ativa ou da reserva remunerada ser reformado com a remuneração calculada com base no soldo correspondente ao grau hierárquico imediato ao que possuir.
2. O Tribunal de origem asseverou: 'o autor foi reformado ex officio em 21/05/2006 (Evento 20 - PROCADM4 - fl. 15) , por ter atingido idade limite de permanência na reserva, nos termos do art. 106, I, d, da Lei n° 6.880/80. Pretende, agora, a melhoria da reforma para que seus proventos passem a ser calculados com base na remuneração do posto superior na inatividade, em razão da superveniência de moléstia que determina a sua invalidez (neoplasia maligna constatada em 04/01/2008) '.
3. É inviável reanalisar a constatação das datas da reforma e da eclosão da moléstia, pois inarredável a revisão do conjunto probatório dos autos para afastar as premissas fáticas estabelecidas pelo acórdão recorrido. Aplica-se, portanto, o óbice da Súmula 7/STJ. 
4. Ao reconhecer que o direito ora pugnado alcança apenas os militares da ativa ou da reserva remunerada, não prevendo a possibilidade da alteração de proventos de militar reformado por atingir a idade limite na reserva, o Tribunal a quo decidiu em consonância com a jurisprudência do STJ, razão pela qual incide a Súmula 83 do STJ. Precedentes: REsp 1.381.724/RS, Relatora Ministra REGINA HELENA COSTA, PRIMEIRA TURMA, DJe 10/5/2017; e AgRg no REsp 1.539.940/RS, Relatora Ministra ASSUSETE MAGALHÃES, SEGUNDA TURMA, DJe 29/3/2016.
5. Recurso Especial não conhecido' (REsp 1784347/RS, Rel. Min. Herman Benjamin, Segunda Turma, julgado em 2/4/2019, DJe de 23/4/2019; ênfase acrescentada) .
'ADMINISTRATIVO. MILITAR. REFORMA. ALTERAÇÃO DE BENEFÍCIO. INCAPACIDADE SUPERVENIENTE. ART. 110, § 1º C/C ART. 108, V, DA LEI 6.880/80. MILITARES DA ATIVA OU RESERVA REMUNERADA. RESTRIÇÃO. MILITAR JÁ REFORMADO. IMPOSSIBILIDADE. 
1. A reforma do militar com a remuneração calculada com base no soldo correspondente ao grau hierárquico imediato ao que possuir ou que possuía na ativa, nos termos do art. 110, § 1º, c/c o art. 108, V, da Lei 6.880/80, restringe-se aos militares da ativa ou reserva remunerada, na exata disposição do caput do art. 110, não sendo possível a concessão de tal benesse àqueles militares já reformados. 
2. Recurso especial não provido" (REsp 1.340.075/CE, Rel. Min. Castro Meira, Segunda Turma, julgado em 9/4/2013, DJe de 15/4/2013; ênfase acrescentada) .
 (...) '
11. De fato, há distinção tão substancial entre os regimes jurídicos aplicáveis, de per si, aos militares da ativa, da reserva e reformados que não se apresenta razoável pretender igualá-los - pela via da hermenêutica - para efeito de concessão de benefícios. Note-se que, no plano remuneratório, o Supremo Tribunal Federal (STF) tem restringido, inclusive, a eficácia de títulos executivos judiciais quando o titular do direito migra da condição de servidor ativo para a de servidor aposentado. No MS 30.725, por exemplo, o Ministro Gilmar Mendes anotou:
'Nesse sentido, a coisa julgada deveria ser invocada, a princípio, para efeitos de pagamento de vencimentos, o que não significa, necessariamente, que essa proteção jurídica se estenda, desde logo, para o cálculo dos proventos, o qual deve ser analisado caso a caso, sob pena de reconhecer-se a perpetuação de um direito declarado a ponto de alcançar um instituto jurídico diverso: o instituto dos proventos.'
12. Ora, o art. 110 do Estatuto dos Militares tem por evidente propósito compensar os militares da ativa que tenham sua carreira precocemente interrompida por infortúnios associados ao cumprimento do dever. A exceção são as enfermidades referidas no inciso V do art. 108, mas mesmo ali se faz inequívoca a intenção do legislador de favorecer o militar vitimado pela interrupção abrupta da carreira.
13. Naturalmente, não há que se falar em interrupção da carreira no caso de militares já reformados.
14. Poder-se-ia até objetar, é verdade, que os militares da reserva, expressamente referidos pela norma, também se encontram, tecnicamente, na situação de inativos. No entanto, insisto, o discrímen entre reserva e reforma é tal que a simples leitura da conceituação dada aos institutos espanca qualquer dúvida a respeito. Eis o que dispõe o art. 3º da Lei 6.880/1980:
'Art. 3° Os membros das Forças Armadas, em razão de sua destinação constitucional, formam uma categoria especial de servidores da Pátria e são denominados militares.
§ 1° Os militares encontram-se em uma das seguintes situações:
a) na ativa:
 (...) 
b) na inatividade:
I - os da reserva remunerada, quando pertençam à reserva das Forças Armadas e percebam remuneração da União, porém sujeitos, ainda, à prestação de serviço na ativa, mediante convocação ou mobilização; e
II - os reformados, quando, tendo passado por uma das situações anteriores estejam dispensados, definitivamente, da prestação de serviço na ativa, mas continuem a perceber remuneração da União.'
15. Nessa mesma linha, saliento que, em sua redação original, o § 1º do art. 110 do Estatuto dirigia-se unicamente aos militares da ativa. Foi a ocorrência de casos reais de incapacidade - envolvendo reservistas convocados - ocasionada por ferimento ou enfermidade contraída em função do efetivo exercício da atividade militar (incisos I e II do art. 108) que motivou o legislador a lhes estender o benefício. Reproduzo a exposição de motivos que fundamentou a alteração:
 (...) 
18. Relativamente ao segundo ponto mencionado no item 8 deste voto - concessão em cascata do benefício previsto no art. 110 da Lei 6.880/1980 -, a jurisprudência do STJ rejeita a hipótese mesmo que a moléstia incapacitante tenha sido adquirida com o militar ainda na reserva remunerada. Em outras palavras, se já beneficiário da vantagem do art. 50, inciso II, da Lei 6.880/1980 (inatividade com proventos calculados sobre o posto hierárquico imediato) , nem sequer o militar da reserva remunerada acometido de moléstia incapacitante faz jus a nova melhoria de proventos com esteio no art. 110, § 1º, da Lei 6880/1980. Nesse sentido, exemplificativamente, cito como precedente:
'AGRAVO REGIMENTAL NOS EMBARGOS DE DECLARAÇÃO EM RECURSO ESPECIAL. ADMINISTRATIVO. MILITAR DA RESERVA REMUNERADA. SUPERVENIÊNCIA DE INCAPACIDADE TOTAL E DEFINITIVA. REFORMA. CÁLCULO DOS PROVENTOS. SOLDO DO POSTO IMEDIATAMENTE SUPERIOR AO QUE EXERCIA NA ATIVA. 
1. A orientação jurisprudencial desta Corte Superior é no sentido de que o militar da reserva remunerada julgado definitivamente incapaz para qualquer trabalho, como na hipótese de estar acometido de cardiopatia grave, deve ser reformado com proventos correspondentes ao soldo da graduação hierárquica imediata a que possuía na ativa, nos termos do art. 110, § 1º, da Lei nº 6.880/80. 
2. Agravo regimental a que se nega provimento' (AgRg nos EDcl no Recurso Especial 966.142/RJ, Rel. Min. Marco Aurélio Bellizze, Quinta Turma, julgado em 26/2/2013, DJe de 5/3/2013) .
 (...) 
20. Ressalto, a propósito, que o entendimento aqui externado foi acolhido à unanimidade pelo Plenário desta Corte de Contas por meio do Acórdão 2.225/2019, de 18/9/2019.'
9. Deste modo, este representante do Ministério Público de Contas da União opina por considerar ilegais os atos de pensão militar de peças 2 e 8, negando os respectivos registros.
10. No que concerne ao benefício instituído por Frederico Ozanan Bezerra Pereira (peça 3) , foi declarado no ato que uma de suas pensionistas, Maria Sylvana de Andrade Pereira, acumula a pensão militar com um cargo/emprego federal no Inmetro e outro cargo/emprego estadual no Instituto de Pesos e Medidas.
11. Nas consultas realizadas nos sistemas corporativos deste Tribunal, somente foi possível confirmar que a interessada se encontra aposentada pelo Inmetro. Em relação ao vínculo no Instituto de Pesos e Medidas não foram encontradas informações quanto a possível benefício previdenciário (peça 15) .
12. Não se pode olvidar que a acumulação da pensão militar com outros dois benefícios está em desacordo tanto com a redação original do art. 29 da Lei 3.765/1960, como aquela dada pela Medida Provisória (MP) 2.215/2001, que permite aos pensionistas militares acumular dois benefícios:
Redação original:
Art 29. É permitida a acumulação: 
a) de duas pensões militares;
b) de uma pensão militar com proventos de disponibilidade, reforma, vencimentos, aposentadoria ou pensão proveniente de um único cargo civil.
Redação dada pela MP 2.215/2001:
Art. 29.  É permitida a acumulação: 
I - de uma pensão militar com proventos de disponibilidade, reforma, vencimentos ou aposentadoria;
II - de uma pensão militar com a de outro regime, observado o disposto no art. 37, inciso XI, da Constituição Federal.'
12. Em diversas oportunidades este Tribunal considerou ilegal ato de pensão militar cujo beneficiário percebia outros benefícios em desacordo com o artigo acima transcrito, a exemplo dos Acórdãos 4.847/2017 e 3.653/2011, ambos da 2ª Câmara. No voto condutor da última deliberação citada, o relator Ministro-Substituto André Luís de Carvalho consignou que (grifos inseridos) :
'5. Ocorre que, no que diz respeito à pensão militar, a redação original do art. 29 da Lei nº  3.765, de 4/5/1960, prevê a acumulação de duas pensões militares ou de uma pensão militar com proventos de disponibilidade, reforma, vencimentos, aposentadoria ou pensão proveniente de um único cargo civil.
6. E, com base em precedentes dos Tribunais Regionais Federais, verifica-se que o benefício previdenciário do INSS é considerado para fins do disposto no mencionado art. 29 da Lei nº 3.765, de 1960, haja vista que, em se tratando de pensão civil, quer seja previdenciária, quer estatutária, a acumulação de benefícios recebidos dos cofres públicos deve ser entendida de maneira restritiva (v. Apelação Cível nº 2005.33.000084718 - TRF 1ª Região e Apelação em Mandado de Segurança nº  70012 - TRF 2ª Região, fl. 23) .
7. Assim sendo, a acumulação de 3 (três) benefícios pela Sra. [omissis] não merece prosperar, razão pela qual o ato de fls. 2/5 deve ser considerado ilegal, consoante proposto pela Sefip.'
10. Ante o exposto, este representante do Ministério Público de Contas opina pela realização de diligência à origem, a fim de esclarecer e confirmar se, em relação à pensionista Maria Sylvana de Andrade Pereira, ocorre a acumulação da pensão militar com dois outros benefícios previdenciários e, em caso positivo, apresente justificativa para tanto.
11. Por fim, quanto aos demais atos de peças 4, 5, 6, 7, 9, 10 e 11, acolhemos a proposta de legalidade e registro."
É o Relatório.

não há

Procurador Rodrigo Medeiros de Lima

PENSÕES MILITARES. ATO DE REFORMA COM BASE NO PROVENTO DE PATENTE DUAS POSIÇÕES ACIMA DA OSTENTADA PELO INTERESSADO QUANDO NA ATIVA, EM AFRONTA À LEGISLAÇÃO. ILEGALIDADE. DETERMINAÇÕES. NECESSIDADE DE OBTER INFORMAÇÕES RELATIVAS À ACUMULAÇÃO DE PENSÃO COM BENEFÍCIOS QUANTO A UMA BENEFICIÁRIA. DESTAQUE PARA DILIGÊNCIA. LEGALIDADE DOS DEMAIS ATOS.

PENSÃO MILITAR (PMIL)

Este processo cuida de atos de pensões militares submetidas à apreciação deste Tribunal pelo Comando da Marinha.
2. A Sefip propõe a legalidade e a autorização do registro de todos os dez atos.
3. Em seu parecer, o Ministério Público discorda em relação a três deles. Quanto aos atos instituídos por José Pereira da Costa e Eliezer do Rego Barros, entende que houve ilegalidade no cálculo dos proventos. Em relação ao instituído por Frederico Ozanan Bezerra Pereira, sugere a realização de diligência para confirmar se uma das beneficiárias acumula dois vencimentos com a pensão.
4. Acolho integralmente a sugestão da Procuradoria.
5. Por meio de julgado recente desta Corte (Acórdão 2225/2019-TCU-Plenário, rel. Ministro Benjamin Zymler) , o Tribunal entendeu que há duas possibilidades para que a reforma de militares ocorra com proventos relativos a posto hierárquico superior: (a) transferência para a inatividade com mais de 30 anos de serviço, conforme dispõe o art. 50 da Lei 6.880/1980; e (b) incapacidade definitiva, conforme art. 110 da mesma lei. Ocorre que, em ambos os casos, a patente a ser adotada como referência é a imediatamente superior à que o militar ostentava na ativa e não na reserva.
6. Examinando os casos deste processo, percebo Eliezer do Rego Barros (peça 8) era Capitão de Mar e Guerra na ativa, foi alçado a Contra-Almirante na reforma e recebe proventos de Vice-Almirante com a reforma. Houve, portanto, a utilização dos proventos do segundo posto acima do que tinha na atividade, o que contraria o entendimento deste Tribunal, baseado na Lei 6.880/1980.
7. Quanto a José Pereira da Costa, foi reformado em razão de trinta anos de serviço (art. 50 do Estatuto dos Militares) , com a ascensão de um posto hierárquico. Do exame dos atos submetidos a este Tribunal, vejo que a informação de que possuía doença incapacitante prevista (art. 108) constou apenas da pensão em exame. Assim, resta claro que a condição de incapacidade é posterior à sua reforma, tornando inaplicável o art. 110 da lei, que incide apenas nos casos de militares da ativa ou reserva remunerada. 
8. A respeito do ato instituído por Frederico Ozanan Bezerra Pereira, conforme os dados apresentados pelo Comando da Marina (peça 3) , uma das beneficiárias, Maria Sylvana de Andrade Pereira, além da pensão, ocuparia dois cargos públicos - um no Instituto Nacional de Metrologia, Qualidade e Tecnologia (Inmetro) e outro no Instituto de Pesos e Medidas de um estado não especificado. Com efeito, essa condição contraria o art. 29, I, da Lei 3.765/1960, que permite a acumulação de "uma pensão militar com proventos de disponibilidade, reforma, vencimentos ou aposentadoria". Embora relato do jurisdicionado tenha presunção de veracidade e seja suficiente para concluir pela ilegalidade do ato em relação a essa beneficiária, creio que a diligência proposta pelo Ministério Público pode gerar economia processual, evitando a eventual interposição de recursos.
9. Assim, em adesão ao entendimento da Procuradoria Especializada, posiciono-me pela ilegalidade da pensão instituída por Eliezer do Rego Barros em benefício de Itaci do Rego Barros e da instituída por José Pereira da Costa em benefício de Elaine Silvestre da Costa Pereira e Simone Silvestre Costa de Medeiros, bem como pela realização de diligência quanto aos cargos ocupados por Maria Sylvana de Andrade Pereira, beneficiária da pensão gerada por Frederico Ozanan Bezerra Pereira, bem como pela legalidade e autorização do registro dos demais atos. 
10. Por fim, anoto que, mediante o recente Acórdão 122/2021-TCU-Plenário, relator Ministro Walton Alencar Rodrigues, em conformidade com o decidido pelo STF no RE 636.553 (Tema 445 da repercussão geral) , este Tribunal estabeleceu que deveriam ser considerados tacitamente registrados os atos encaminhados ao TCU há mais de cinco anos. Quanto às concessões em exame, esse período não transcorreu, pois foram enviadas em 2017 e 2018.
Do exposto, VOTO para que seja aprovado o Acórdão que ora submeto a este Colegiado.
TCU, Sala das Sessões Ministro Luciano Brandão Alves de Souza, em 2 de fevereiro de 2021.
RAIMUNDO CARREIRO 
Relator